臺灣高等法院臺中分院刑事判決　　　　　　　　　　九十四年度上訴字第二二八號
　　上　訴　人
　　即　被　告　丙○○
右上訴人因常業詐欺等案件，不服臺灣彰化地方法院九十三年度訴字第一四七八號中
華民國九十三年十二月六日第一審判決（起訴案號：臺灣彰化地方法院檢察署九十三
年度偵緝字第三三六號、偵字第四九二四號；移
七七九六號），提起上訴，及由臺灣彰化地方法院檢察署移
第一三○一號）本院判決如左：
      主  文
原判決撤銷。
丙○○幫助以意圖為自己不法之所有，以詐術使人將本人之物交付，累犯，處有期徒
刑玖月。
      事  實
一、丙○○前於民國八十八年間因賭博案件，經臺灣臺南地方法院判處有期徒刑三月
    確定，甫於九十年四月十六日易科罰金執行完畢。惟仍不知悔改，其預見無故蒐
    集他人之存摺、帳戶使用者，將可能藉此收購之存摺、帳戶，自行或轉由他人遂
    行財產上犯罪之目的，竟仍基於容認該結果發生亦不違背其本意之不確定幫助詐
    欺犯意，先後於九十三年二月二十三日、三月二日、三月五日、三月十五日，分
    別向復華銀行彰化分行、彰化中央路郵局、第一商業銀行彰化分行、華南商業銀
    行彰化分行，以自己名義申請開設帳號分別為0000000000000號、
    七○○─0000000000000000號、0000000000000
    0號、000000000000號之存摺、提款卡後，於該年三月間某日，在
    不詳地點，將其前揭帳號之存摺、提款卡（含密碼），以新台幣一萬五千元（下
    同）之代價出售並交付予真實姓名、年籍不詳之成年男子使用。該不詳姓名男子
    取得上開帳戶後，即意圖為自己不法之所有，先後於同年三月二十五日、三月二
    十七日、四月八日、四月十七日，由其本人或由其所指示之不詳姓名者分別向己○○、甲○○、戊○○、丁○○等人，以健保費退費、信用卡遭盜用、提款卡有
    問題需至提款機更改帳號、健保費退費等理由，使其等分別陷於錯誤，各別依該
    犯罪集團之指示：(1)己○○於九十三年三月二十五日十二時五十二分、十二時五
    十四分許，在台北縣樹林市○○路二七五號中興銀行之自動櫃員機，匯入九萬九
    千九百九十九元、九萬九千九百九十九元二筆款項至丙○○前開彰化中央路郵局
    之帳戶內；(2)甲○○於同年三月二十七日十八時二十一分許起，在臺南市○○區
    ○○路五十二號安泰銀行及其他銀行之自動櫃員機匯出七筆總計四十二萬七千零
    三十四元之金額，其中部分款項至丙○○前開第一商業銀行彰化分行之帳戶內；
    (3)戊○○於同年四月八日十時三十五分許，在臺南縣白河鎮○○路三九五號土地
    銀行之自動櫃員機匯入一筆二萬八千六百八十二元之金額至丙○○前開華南商業
    銀行彰化分行之帳戶內；(4)丁○○則於同年四月十七日十五時十一分許，在臺北
    市內湖區之中華郵政公司自動櫃員機匯入一筆一萬七千三百元之金額至丙○○前
    開復華商業銀行彰化分行之帳戶內。而前開匯入之金額均旋即遭該不詳姓名男子
    提領。嗣後己○○、甲○○、戊○○、丁○○發現受騙，經報警後，始循線查知
    上情。
二、案經彰化縣警察局彰化分局報告臺灣彰化地方法院檢察署檢察官偵查起訴暨該署
    移送原審及本院併案審理。
      理  由
一、訊據上訴人即被告（下稱被告）丙○○坦承於前開時間申辦前揭銀行、郵局帳戶
    ，並將各帳戶之存摺、提款卡（含密碼）交給不詳姓名、年籍之成年男子使用等
    情不諱。而該不詳姓名男子向被告丙○○收集存摺、提款卡（含密碼）後，即以
    詐稱健保費退費、信用卡遭盜用、提款卡有問題需至提款機更改帳號、健保費退
    費等理由，由其本人或由其所指示之不詳姓名者向己○○、甲○○、戊○○、丁○○等人詐得如犯罪事實欄之金額等情，亦據被害人己○○、甲○○、戊○○、
    丁○○分別於警詢時指述綦詳，並有己○○之自動櫃員機交易明細表、中華郵政
    股份有限公司彰化郵局函所檢送之被告郵政存簿儲金立帳申請書、印鑑卡、查詢
    客戶基本資料、客戶歷史交易清單、甲○○之客戶交易明細表（單）、第一商業
    銀行彰化分行函所檢送之被告存款明細分類帳、活期儲蓄存款印鑑卡、戊○○之
    自動櫃員機交易明細表、華南商業銀行彰化分行函檢送之被告開戶資料、印鑑卡
    、認證單、丁○○之自動櫃員機交易明細表、復華銀行彰化分行函所檢送之被告
    開戶資料、存款對帳單等在卷可稽。次按：刑法上之故意，分直接故意（確定故
    意）與間接故意（不確定故意），「行為人對於構成犯罪之事實，明知並有意使
    其發生者」為直接故意；「行為人對於構成犯罪之事實，預見其發生而其發生並
    不違背其本意者」為間接故意，依刑法第十三條第二項之規定，亦應以故意論。
    次按現行刑法關於正犯、從犯之區別，係以其主觀之犯意及客觀之犯行為標準，
    凡以自己犯罪之意思而參與犯罪，無論其所參與者是否犯罪構成要件之行為，皆
    為正犯，其以幫助他人犯罪之意思而參與犯罪，其所參與者，苟係犯罪構成要件
    之行為，亦為正犯，必以幫助他人犯罪之意思而參與犯罪，其所參與者又為犯罪
    構成要件以外之行為，始為從犯（最高法院二十五年度上字第二二五三號判例參
    照）。又查一般人至銀行開設帳戶並非難事，如非為犯罪之不法目的，依常情並
    無捨棄自己帳戶而迂迴收受他人帳戶使用之理，是被告對於該姓名、年籍不詳之
    成年男子可能將其帳戶用來作為詐財之非法用途上，應有所預見，且不違背其本
    意，其竟仍提供帳戶予該名成年男子使用，足見該名成年男子將被告帳戶用來作
    為犯罪之用，為被告所容認；且銀行帳戶可供款項之存匯、提領，係一般人均可
    輕易申請開設，並無任何資格條件之限制，且銀行帳戶事關存戶個人財產權益之
    保障，其與存戶印鑑章、提款卡結合，專屬性、私密性更形提高；除非本人或與
    本人具密切關係之人，難認有何理由可自由流通使用該存摺、印章；一般人亦均
    有應妥為保管存摺及提款卡，以防止存摺及提款卡被他人冒用之認識，縱有特殊
    情況偶有將存摺、提款卡交付他人之需，亦必深入瞭解其用途後始行提供使用，
    實乃吾人日常生活經驗與事理；且存摺、提款卡等有關個人財產、身分之物品，
    如淪落不明人士手中，極易被利用為與財產犯罪有關之犯罪工具；而與他人於身
    分上不具密切關係之人，竟要求他人提供帳戶以為使用，此等行為，客觀上亦有
    可疑，若此之社會現實，恆係一般人本於日常生活經驗即可體察，本件被告對此
    自亦難諉無不知。故被告提出前開帳戶供該不詳姓名男子使用，顯見其對前開帳
    戶可能會被利用作犯罪工具，有所預見，既對前開犯罪構成事實，預見其發生而
    其發生並不違背其本意，亦應以故意論，且被告顯係以幫助他人犯罪之意思而參
    與前開詐欺犯罪，其所參與者僅係提供前開存摺等資料，亦即參與犯罪構成要件
    以外之行為，參照前揭判例意旨，應為從犯。綜上所述，被告顯有幫助該不詳姓
    名男子詐財之不確定犯意甚明，本件事證至臻明確，被告前揭犯行堪以認定。再
    ，被害人己○○、甲○○、戊○○、丁○○於警詢之陳述，未經當事人於言詞辯
    論終結前聲明異議，視為同意作為證據，且渠等警詢陳述復經親閱後始行簽名，
    並於警詢時分別提出相關交易明細單為佐，本院審酌言詞陳述作成時之情況，認
    為適當，得為證據，具有證據能力，併予敘明。
二、核被告丙○○所為，係犯刑法第三十條第一項、第三百三十九條第一項之幫助詐
    欺取財罪。公訴人雖認被告所為係犯刑法第三十條第一項、第三百四十條幫助常
    業詐欺取財罪嫌。然被告當時只是以一交付行為將存摺、提款卡（含密碼）等交
    予他人使用，縱對日後該存摺、提款卡（含密碼）將被他人作為財產犯罪之用有
    所預見，但對於該使用人究竟來歷、背景如何、有無職業、收入如何、是否藉詐
    欺犯罪為業、期間如何等情？在雙方並非熟識之情況下，本難查悉；且從另角度
    觀之，該帳戶資料若被作為擄車勒贖匯款之用，因恐嚇取財罪並無常業犯之規定
    ，則販賣帳戶資料者即不能謂有「幫助常業」之不確定故意，然今僅因詐欺取財
    罪有常業犯之規定，即謂販賣帳戶資料者有「幫助常業」之不確定故意，如此以
    結果作為販賣帳戶資料者主觀上係幫助常業或非幫助常業犯意之推論，亦非允當
    ；是在無其他佐證下，自難單憑被告出售其帳戶資料一節，即率謂被告確有「常
    業詐欺」之犯罪認識，公訴人起訴法條尚有未洽，應予變更。又，被告前於八十
    八年間因賭博案件，經臺灣臺南地方法院判處有期徒刑三月確定，甫於九十年四
    月十六日易科罰金執行完畢之事實，有臺灣彰化地方法院檢察署刑案資料查註紀
    錄表及臺灣高等法院被告全國前案紀錄表在卷可憑，其於刑之執行完畢後五年以
    內再犯本件有期徒刑以上之罪，為累犯，應依刑法第四十七條規定加重其刑。再
    被告幫助他人犯詐欺取財罪，係從犯，爰依刑法第三十條第二項之規定，減輕其
    刑。上開有加重減輕事由，依法應先加重後減輕之。公訴人對於被告另同時販賣
    彰化中央路郵局、華南商業銀行彰化分行之存摺、提款卡等帳戶資料給該不詳姓
    名男子後，用以向被害人己○○、戊○○二人詐欺部分之事實，雖未據起訴，惟
    此部份事實與經起訴部分間為事實上一罪之關係，為起訴之效力所及，本院自得
    併予審理。
三、原審認被告犯罪事證明確，予以論罪科刑，固非無見，惟原判決對於檢察官移送
    併辦之被告販賣彰化中央路郵局之存摺、提款卡等帳戶資料給該不詳姓名男子後
    ，用以向被害人己○○詐欺部分之事實，未及併予審理，尚有未洽；且原判決認
    定被告係犯刑法第三十條第一項、第三百四十條幫助常業詐欺罪，亦有未合。被
    告上訴意旨請求從輕量刑，不要入監服刑，認原審量刑過重而指摘原判決不當，
    雖無理由，惟原判決既有上述可議之處，即屬無可維持，自應由本院將原判決撤
    銷改判。爰審酌被告年輕力壯，竟不思以正當手段獲取財物之犯罪動機、目的、
    提出所有帳戶存摺、提款卡等物供犯罪使用，嚴重破壞犯罪查緝工作、影響社會
    治安及金融秩序、惟被告犯後坦承販賣帳戶資料等情，態度尚稱良好等一切情狀
    ，量處如主文第二項所示之刑，以資懲儆。
四、公訴意旨另以：被告丙○○明知前開詐欺集團收購帳戶係為掩飾或隱匿因重大犯
    罪所得財物或財產上利益之犯行，竟出售前開第一商業銀行彰化分行、復華銀行
    彰化分行所分別開設之0000000000000號、0000000000
    0000號、000000000000號之存摺、提款卡及密碼，提供詐欺集
    團使用，以供被害人匯款，亦涉有洗錢防制法第九條第一項之洗錢罪嫌。經查：
    依洗錢防制法第二條規定，該法所稱洗錢係在規範因「重大犯罪」所得財物或財
    產上利益；而所謂重大犯罪，依同法第三條第一項規定並不包括刑法第三百三十
    九條第一項之罪，則本案被告所犯刑法第三十條第一項、第三百三十九條第一項
    之幫助詐欺取財罪，自無洗錢防制法規定之適用。惟公訴人認被告所涉此部份犯
    行與經起訴而變更法條之刑法三十條第一項、第三百三十九條第一項之罪間，有
    想像競合犯之裁判上一罪關係，爰不另為無罪之諭知，附此敘明。
五、台灣彰化地方法院檢察署九十三年度偵字第七七九六號案件移送併辦意旨（移併
    原審）亦認被告涉有洗錢防制法第九條第一項之洗錢罪嫌。然基上理由，亦難認
    被告此部份幫助詐欺取財行為有洗錢防制法之適用，此部份自應退回由檢察官另
    行依法為妥適之處理（所移併之幫助詐欺部分已經本院併案審理）。至同署九十
    四年度偵字第一三○一號案件移送併辦意旨內容僅有被告幫助詐欺行為部分，該
    署並未就洗錢防制法部分移送本院併案審理，自無需將相關卷證退回原地檢署，
    亦併予敘明。
據上論結，應依刑事訴訟法第三百六十九條第一項前段、第三百六十四條、第二百九
十九條第一項前段、第三百條，刑法第三百三十九條第一項、第三十條第一項、第二
項、第四十七條，罰金罰鍰提高標準條例第一條前段，判決如主文。
本案經檢察官乙○○到庭執行職務。
中      華      民      國      九十四  年      三      月      十七    日
                                臺灣高等法院臺中分院刑事第四庭
                                      審判長法  官  洪  耀  宗
                                            法  官  陳  欣  安
                                            法  官  江  德  千
右正本證明與原本無異。
檢察官得上訴。
被告不得上訴。
如不服本判決應於收受送達後十日內向本院提出上訴書狀，其未敘述上訴之理由者並
得於提起上訴後十日內向本院補提理由書（均須按他造當事人之人數附繕本）。
                                            書記官  吳  麗  琴
中      華      民      國      九十四  年      三      月      十八    日
【附錄論罪科刑法條全文】
刑法第三百三十九條第一項：
意圖為自己或第三人不法之所有，以詐術使人將本人或第三人之物交付者，處五年以
下有期徒刑、拘役或科或併科一千元以下罰金。
                                                                        Ａ
